【裁判字號】    97,抗,50
【裁判日期】    970130
【裁判案由】    除去租賃權後拍賣聲明異議
【裁判全文】
臺灣高等法院臺中分院民事裁定  97年度抗字第50號
抗  告  人  慶鐘工業股份有限公司
法定代理人  乙○○
抗  告  人  拉比特股份有限公司
法定代理人  張英夫
上列抗告人因相對人臺灣銀行股份有限公司與債務人甲○○等間
返還借款強制執行聲請除去租賃權後拍賣聲明異議事件，對於中
華民國96年10月29日臺灣臺中地方法院96年度執字第46136號所
為裁定，提起抗告，本院裁定如下：
      主  文
抗告駁回。
抗告程序費用由抗告人負擔。
      理  由
一抗告意旨略以：伊長期合法使用之營業權絕不能因房屋租賃權
  之被除去而受影響，且原法院在拍賣總底價尚高於應償還債權
  總額前即裁定除去租賃權，為有未合等語。
二按不動產所有人設定抵押權後，於同一不動產上，得設定地上
  權或其他以使用收益為目的之物權，或成立租賃關係，但其抵
  押權不因此而受影響，為民法第866條第1項所明定。又不動產
  所有人設定抵押權後，如與第三人訂立租賃契約而影響抵押物
  之售價以致抵押權無法受清償者，該租賃契約對於抵押權人不
  生效力，抵押權人因屆期未受清償，聲請拍賣抵押物時，執行
  法院自可依法以無租賃狀態逕予執行，司法院院字第1446號解
  釋闡示甚明。又成立在後之租賃契約於抵押權有無影響，固不
  妨參酌抵押物之售價是否不足清償抵押債權，為其判斷之標準
  ，但非以此為限，若抵押權人聲請拍賣抵押物時，發生無人應
  買之情形，亦得認為該租賃契約之存在對於設定在前之抵押權
  有影響，為使抵押權人得依抵押權設定時之權利狀態而受清償
  ，執行法院即得除去租賃權而為拍賣（司法院釋字第304號解
  釋理由書參照）。足徵不動產所有人設定抵押權後，於同一不
  動產上設定地上權或其他用益物權，或成立租賃關係，因而價
  值減少，致其抵柙權所擔保之債權不能受滿足之清償者，執行
  法院得依聲請或依職權除去後拍賣之。本件相對人即債權人臺
  灣銀行股份有限公司以臺灣臺中地方法院（下稱臺中地院）95
  年度執寅字第7774號返還借款強制執行事件（以下簡稱前案）
  債權憑證為執行名義，請求：(一)債務人甲○○、吳黃麗鳳、吳
  政達及商允企業股份有限公司應連帶給付本金新臺幣（下同）
  1178萬4016元及如強制執行聲請狀附表一所示之利息、違約金
  。(二)甲○○、吳黃麗鳳、吳政達應連帶給付本金123萬4746元
  及如同狀附表二所示之利息、違約金。(三)執行費用由債務人等
  負擔；並就甲○○所有坐落台中縣烏日鄉○○段21地號地目建
  土地面積113.43平方公尺全部，及其上房屋即門牌同鄉○○路
  ○段501號住商用鋼筋混凝土3層樓房面積223.51平方公尺建物
  全部，暨同址涼棚住房磚造鐵架造地面層及第4層面積共計117
  .44 平方公尺未辦保存登記建物（下稱系爭501號房地），以
  前案民國95年8月30日進行第三次公開拍賣之底價（各項房地
  最低拍賣價格依序580萬元、144萬元、52萬元共計776萬元）
  為拍賣物鑑定價格，連同吳政達（按係甲○○、吳黃麗鳳之長
  男）所有另筆同段499號房地（最低拍賣價格共計874萬元），
  聲請執行查封拍賣，並對抗告人拉比特股份有限公司（下稱拉
  比特公司）排除租賃關係，嗣經臺中地院於96年10月29日以裁
  定將甲○○與第三人即抗告人等間就上開501號房屋約定之租
  賃權予以除去。抗告人對之聲明異議，略稱：抗告人慶鐘工業
  股份有限公司（下稱慶鐘公司）係成立於72年1月31日，設立
  地址即為上述501號，公司成立時已向原屋主吳黃麗鳳承租該
  房屋作為營業場所，租賃期間為不定期，嗣因夫妻共有財產制
  屋主更名為甲○○，迄89年8月19日為因應88年4月22日修改民
  法之規定，於89年5月1日改為公證租約，租期自89年8月19日
  起至109年2月17日，故其租賃契約係在抵押權設定前已成立，
  不合民法第866條之要件。又拉比特公司自93年1月7日承租該
  房屋至今，且本件第一次拍賣底價系爭501號房地鑑價為776萬
  元，門牌499號房地為874萬元，二棟合併底價為1650萬元，遠
  高於兩造確認之求償金額1333萬1969元，顯然在第一次拍賣前
  即裁定除去租賃權，於法未合云云。原執行法院（下稱原法院
  ）以：慶鐘公司主張自71年11月11日起即承租上開房地，固提
  出前後所定之租賃契約影本二份為憑，惟觀諸該二份契約，第
  一份租賃契約租金為每月1500元，76年11月起每月2000元，81
  年11月起每月2500元，租金每6個月給付一次，使用範圍為同
  鄉○○路○段597之3號1樓；而第二份契約係於89年8月19日訂
  立，租金為每月7000元，每年付一次，使用範圍為同鄉○○路
  ○段501號1樓，是此二契約就租金金額、給付方式、使用範圍
  ，均迥然有別，不具同一性，已難認訂立在後之契約為先前租
  約之續存，是甲○○、慶鐘公司於89年8月19日再行簽訂租約
  ，應係訂立另一新租約。又甲○○以其所有前開房地先後於82
  年3月8日、86年5月30日為相對人設定本金最高限額860萬元、
  500萬元之抵押權（以下合稱系爭抵押權），故甲○○與拉比
  特公司之租約亦係於系爭抵押權設定後為之，此項不動產經該
  法院於前案以底價1209萬元為第一次拍賣，無人應買，而相對
  人聲請執行之債權本金即達1301萬8762元及利息、違約金，足
  見此項租賃關係已影響系爭抵押權，則相對人請求依前此第三
  次拍賣底價核定本次拍賣底價，聲請將該租賃權除去後拍賣，
  自無不合。又系爭501號房地雖係與另筆499號房地利用同一執
  行程序進行拍賣，但係分作二標各別拍賣，如其中一筆拍得之
  價金足以清償債權、增值稅及執行費用，則其餘不予拍定，拍
  賣公告記載甚明，故拍賣標的之售價是否不足清償抵押債權，
  自應按系爭501號房地與另筆499號房地所核定之價格為各別之
  認定，而債權金額已逾前案第一次拍賣底價，尚且無人應買，
  致本次再予減價拍賣，益見上開租賃權確已影響於相對人之抵
  押權。況甲○○、慶鐘公司於該法院前案拍賣程序中，即就該
  法院除去租賃權之裁定提起抗告，業經臺灣高等法院臺中分院
  以95年度抗字第443號裁定駁回（又經最高法院以96年度台抗
  字第48號裁定駁回再抗告）確定等情為由，裁定駁回抗告人之
  聲明異議。抗告人雖執前詞抗辯，惟按使用借貸係屬債權契約
  ，不得對抗第三人。又執行法院就為執行標的物之房地於抵押
  權設定登記前有關第三人是否承租使用該房地等實體法上關係
  之爭執，並無審查權，唯民事法院有之。本件稽諸上開本金最
  高限額860萬元及500萬元之抵押權設定契約書（迨87年4月間
  債務人兼義務人皆由吳黃麗鳳變更為甲○○），在聲請登記以
  外之約定事項欄之二分別記載：「其他約定事項：依照所附『
  其他約定事項』之約定」；而其他約定事項一般條款第三條均
  明載：「債務人及擔保物提供人切實證明所提供之擔保物完全
  為債務人或擔保物提供人合法所有無出租、出借、任何他人得
  主張之權利，未設定任何負擔」等字語（見原法院執行卷32、
  37、41頁），則自形式上以觀，甲○○要已直承系爭501號房
  地於各該抵押權設定登記前無出租、出借等情形。參以甲○○
  、慶鐘公司另於前案亦謂系爭501號房地及門牌499號房地特別
  拍賣合併底價共1650萬元，執行債權計至95年9月15日為1506
  萬5千元乙節（見本院95年度抗字第443號民事裁定理由欄首項
  所載），則加計其後陸續滋生之利息、違約金，前述執行債權
  之金額當已增多。衡諸拍賣底價系爭501號房地計776萬元、另
  筆499號房地計874萬元，均經執行法院定期96年12月5日為第
  一次拍賣，公告附表且載明：第1、2標房地「各單獨、分別標
  價，按序各單獨合併拍賣，如其中附表(一)、(二)一筆拍得之價金
  ，足以清償債權、增值稅及執行費用，則其餘不予拍定」等，
  該次拍賣因無人投標而拍賣不成立，有拍賣公告及是日拍賣不
  動產筆錄足考。可見系爭501號房地及門牌499號房地第一次拍
  賣底價分別定為776萬元、874萬元，未能拍定，如再行拍賣，
  並依強制執行法第92條規定酌減數額不得逾其20%，則第二次
  拍賣最低價額將形減少非寡。參諸系爭21號建地係因買賣而於
  68年2月間移轉登記為甲○○所有，96年1月間當期申報地價及
  公告土地現值每平方公尺按序為5760元、2萬1千元，「前次移
  轉現值或原規定地價」於67年11月間則為2千元，有土地登記
  謄本足參，亦見該建地其後倘經拍定又應課徵為數非屬戔戔之
  土地增值稅時，系爭抵押權所擔保之債權得以受償之額數顯受
  相當影響。準此而言，執行法院就系爭501號房地於第一次拍
  賣時所定底價776萬元已遠低於系爭抵押權所擔保之債權金額
  ，嗣又無人應買而拍賣不成立，抗告人於該抵押權設定後所取
  得之租賃權，即難謂無影響抵押權之情事。原法院以甲○○與
  抗告人所訂各該租賃契約於系爭抵押權設定後所成立之租賃關
  係，既有影響抵押權，揆上說明，原法院依法自得裁定除去。
  至抗告人以系爭抵押權設定前慶鐘公司已有租賃契約存在，執
  行法院不得為除去租賃權之裁定，伊長期合法使用之營業權不
  能因房屋租賃權之被除去而受影響云云為抗辯，所涉及實體法
  上之爭執，核非執行法院得予審究，應另行提起民事訴訟，以
  求解決。原法院於96年10月29日（要係同年12月7日之誤載）
  據以駁回抗告人之聲明異議，理由雖非盡相同，惟結論並無二
  致，仍應予以維持。抗告論旨，指摘原裁定不當，聲明廢棄，
  非有理由。
三據上論結，本件抗告為無理由。依強制執行法第30條之1，民
  事訴訟法第495條之1第1項、第449條、第95條、第78條、第85
  條1項前段，裁定如主文。
中    華    民    國    97    年     1    月    30    日
                  民事第一庭    審判長法  官  吳火川
                                      法  官  饒鴻鵬
                                      法  官  簡清忠
以上正本係照原本作成。
再為抗告應以適用法規顯有錯誤為理由，並經本院之許可，該許
可以原裁定所涉及之法律見解具有原則上之重要性者為限。
如提起再抗告者應於裁定送達後十日內向本院提出抗告理由狀（
須按照他造人數附具繕本）並繳納抗告裁判費新臺幣壹仟元，同
時委任律師或具有律師資格之關係人為代理人。
                                      書記官  鄧智惠
中    華    民    國    97    年    2     月    1     日
                                                      Ａ


司法院資訊處製作；財團法人民間司法改革基金會備份。
